【裁判字號】    97,訴,176
【裁判日期】    980331
【裁判案由】    撤銷贈與等
【裁判全文】
臺灣士林地方法院民事判決               97年度訴字第176號
原      告  萬泰商業銀行股份有限公司
法定代理人  丁○○
訴訟代理人  乙○○
被      告  丙○○
            甲○○
上列當事人間撤銷贈與等事件，本院於民國98年3 月17日言詞辯
論終結，判決如下：
    主  文
被告就附表1 所示土地於民國九十五年十一月二十日及附表一所
示建物於民國九十五年十一月二十七日所為之贈與債權行為，暨
民國九十五年十二月二十二日就附表一所示不動產所為所有權移
轉之物權行為應予撤銷。
被告丙○○應將附表一所示不動產以夫妻贈與為原因於民國九十
五年十二月二十二日向臺北市中山地政事務所辦理之所有權移轉
登記予以塗銷。
訴訟費用新臺幣壹萬玖仟玖佰零玖元由被告負擔。
    事實 及理由
一、本件被告未於言詞辯論期日到場，核無民事訴訟法第386 條
    各款所列情形，爰依原告之聲請，由其一造辯論而為判決。
二、原告起訴主張：被告甲○○擔任訴外人陞觀科技股份有限公
    司（下稱陞觀公司）之連帶保證人，由陞觀公司於民國93年
    11月29日向原告借款新臺幣（以下同）100 萬元及150 萬元
    、於94年7 月6 日向原告借款250 萬元、95年9 月12日向原
    告借款200 萬元。嗣陞觀公司自96年7 月14日起陸續未依約
    還款，上開借款視為全部到期。甲○○因而對原告負有3,68
    3,697 元及利息、違約金之債務未償還。詎甲○○竟於95年
    12月22日以夫妻贈與為原因，將附表1 所示房地移轉登記予
    其妻即被告丙○○，致損害原告債權，為此爰依民法第244
    條第1 項、第4 項及同法第242 條規定，求為判決如主文所
    示。
三、被告則以：附表2 房地係被告於92年7 月21日共同向訴外人
    郭以德購買，各取得應有部分1/2 （其中丙○○係取得如附
    表1 所示之應有部分1/2） 。被告並以附表2 之房地設定最
    高限額抵押權912 萬元予玉山商業銀行股份有限公司（下稱
    玉山銀行），而向玉山銀行貸款760 萬元。嗣95年間甲○○
    經營陞觀公司財務發生困難，上開房屋貸款多期逾期未繳，
    為免丙○○信用受影響，甲○○遂將其應有部分1/ 2，以贈
    與方式，於95年11月20日移轉登記予丙○○，並約定由丙○
    ○承接該房屋剩餘貸款6,387,379 元。又因甲○○陸續向妹
    妹張哲菁借款350 萬元未清償，丙○○復將其受贈自甲○○
    處之應有部分1/2 再移轉登記予張哲菁。且為求房貸債務一
    致性，徵得張哲菁同意，共同以附表2 所示房地向華南商業
    銀行股份有限公司（下稱華南銀行）大同分行申請房屋貸款
    760 萬元，以代償玉山銀行之全數房貸債務。故丙○○自甲
    ○○處受贈之房地所有權已移轉予張哲菁。且甲○○將應有
    部分1/2 移轉登記予丙○○，係屬有相當對價之有償行為。
    另陞觀公司於95年12月22日時債信良好，繳息正常，並承包
    新莊市監視系統裝設工程、臺北港區監視系統建置工程，與
    臺南縣警察局訂有採購契約，尚有工程款、採購款債權數百
    萬元可收取，亦足證被告2 人無詐害債權之意。再丙○○除
    清償上開玉山銀行房屋貸款外，另為甲○○代償國泰世華商
    業銀行股份有限公司（下稱國泰世華銀行）債務73萬餘元，
    故其雖名為受贈房地，實係付出對價約393 萬餘元，使甲○
    ○所負之債務減少，故對甲○○之資力無影響，自非詐害債
    權行為。且系爭貸款係依中小企業信用保證基金規定，其中
    70% 貸款係由該信用保證基金保證，原告之實際債權金額應
    更正為1,105,109 元方屬正確等語，資為抗辯，並聲明：(一)
    原告之訴駁回。(二)訴訟費用由原告負擔。
四、本院查：
  (一)按債務人所為之無償行為，有害及債權者，債權人得聲請法
    院撤銷之；債權人依前開規定聲請法院撤銷時，得並聲請命
    受益人或轉得人回復原狀，民法第244 條第1 項、第4 項前
    段定有明文。
  (二)原告主張甲○○擔任陞觀公司之連帶保證人，由陞觀公司於
    93年11月29日向原告借款100 萬元、150 萬元、於94年7 月
    6 日向原告借款250 萬元、95年9 月12日向原告借款200 萬
    元。嗣陞觀公司自96年7 月14日起陸續未依約還款，上開借
    款視為全部到期，甲○○因而對原告負有3,683,697 元及利
    息違約金之債務未償還等情，此業據其提出借據、借據條款
    變更契約、授信約定書、臺灣臺北地方法院96年訴字第8429
    號民事判決暨確定證明書（見本院卷第99頁）等影本為證，
    被告就此並無爭執，堪信為真實。另甲○○於95年12月22日
    以夫妻贈與為原因，將附表1 所示房地移轉登記予其妻即丙
    ○○等情，則據原告提出附表1 所示不動產之土地登記謄本
    為證，並據被告自承在卷，亦堪予認定。
  (三)原告主張甲○○於95年12月22日以贈與為原因，將附表1 所
    示不動產所有權移轉登記予丙○○，係詐害債權之行為，依
    民法第244 條第1 項、第4 項規定訴請撤銷並回復原狀，被
    告則以前詞置辯，經查：
    (1)甲○○為陞觀公司之負責人，於95年12月贈與時，其本人
      有7,681,000 元銀行授信債務，陞觀公司則有22,989,000
      元銀行授信債務，有財團法人金融聯合徵信中心信用資訊
      查詢資料可稽（見臺灣高等法院院97年度上字第252 號卷
      第81、82頁）。迄97年4 月2 日陞觀公司存款不足退票張
      數高達69張，金額計17,055,784元，而97年3 月間，陞觀
      公司於台北富邦銀行、兆豐銀行、寶華銀行、日盛銀行、
      華南銀行及原告處總計負債達18,089,000元，均經銀行列
      為催收款項。甲○○於96年8 月3 日經台灣票據交換所列
      拒絕往來戶，最近一次退票紀錄為97年3 月6 日，退票未
      清償註記總金額達12,971,000元，此觀台灣票據交換所票
      據信用資料查覆單、財團法人金融聯合徵信中心信用資訊
      查詢資料甚明（同上卷第44至47頁、第90頁、第91頁）。
      甲○○除陞觀科技股份有限公司投資420 萬元外，無其他
      財產；而陞觀公司95年度全年所得額僅176,932 元，有稅
      務電子閘門財產所得調件明細表、95年度營利事業得稅結
      算申報書可參（同上卷第61頁、第108 頁）。甲○○復曾
      自承陞觀公司目前已無實際資產，且其就陞觀公司於富邦
      、日盛、華南、萬泰銀行之貸款均擔任連帶保證人（同上
      卷第51頁）。足證陞觀公司及甲○○均無其他資產可供清
      償前揭3,683,697 元本息及違約金債務。
    (2)被告雖辯稱陞觀公司尚有台北市大安分局、松山分局、新
      莊市公所、台北港區CCTV監視系統建置案、新化鎮公所之
      工程款可供收取作為清償之用云云。惟甲○○抗辯陞觀公
      司就前開工程之簽約工程款總計為11,487,349元（同上卷
      第24頁、第25頁），顯低於其負債金額。況甲○○自承台
      北港務局、新莊市公所認陞觀公司違約，目前均在訴訟中
      ；新化鎮公所因工程逾期，需扣逾期違約金；大安分局、
      松山分局之工程款則均遭其他銀行假扣押（同上卷第30頁
      ），足見前開工程款仍不足清償陞觀公司及甲○○之全部
      負債，自難認陞觀公司或甲○○有足夠資力清償系爭債務
      。
    (3)被告又辯稱：系爭房地原有玉山銀行6,387,379 元之貸款
      未償，丙○○徵得張哲菁之同意後，共同以附表2 所示房
      地向華南銀行大同分行申請房屋貸款760 萬元，用以代償
      玉山銀行之所餘貸款，甲○○因而減少之債務數額較減少
      資產之數額為多，一方面減少債務，自無詐害原告債權云
      云。然丙○○、張哲菁係於96年7 月31日設定最高限額91
      2 萬元抵押權予華南銀行，並向華南銀行大同分行貸款76
      0 萬元，經華南銀行大同分行核撥後，丙○○於96年8 月
      6 日將前開玉山銀行貸款本息全數清償完畢，有土地及建
      物登記謄本、玉山銀行客戶信用查詢可稽（見本院96年度
      訴字第1061號卷第26至31頁、臺灣高等法院97年度上字第
      252 號卷第137 至141 頁）。丙○○清償玉山銀行貸款本
      息距其自甲○○受贈系爭房地已將近8 月，尚難認係該所
      有權移轉行為之對價。況附表2 所示房地（即丙○○、張
      哲菁2 人應有部分之加總）經華南銀行大同分行於96年7
      月鑑估時認其價格為10,893,840元，有華南銀行房地產鑑
      定表可佐（見臺灣高等法院97年度上字第252 號卷第103
      頁、第104 頁）。參以甲○○、丙○○於92年7 月間向玉
      山銀行貸款時，就附表2 房地設定最高限額912 萬元之抵
      押權予玉山銀行；嗣丙○○、張哲菁以96年7 月間以前開
      房地向華南銀行大同分行貸款時，亦設定最高限額912 萬
      元之抵押權予華南銀行，益證附表2 房地價格應在912 萬
      元以上。而玉山銀行及華南銀行大同分行核貸金額均為76
      0 萬元，亦高於前開所餘6,387,379 元貸款本息，益證甲
      ○○與丙○○間之所有權移轉行為並不具相當之對價。
    (4)被告另稱陞觀公司前向國泰世華銀行貸款未依限還款，國
      泰世華銀行乃聲請假處分以為保全，後經丙○○出面協調
      代償約73萬餘元，始得以撤銷假處分，該款項亦應列入本
      件甲○○將系爭房地所有權移轉登記（以贈與為原因）予
      丙○○之對價云云。然本院係於96年5 月22日始應國泰世
      華銀行聲請為假處分，此觀卷附土地及建物登記謄本甚明
      （見本院卷第53至56頁），而丙○○則分別於96年6 月20
      日、96年8 月1 日各代償30萬元、437,273 元，是該代償
      行為已在所有所權移轉登記半年及8 個月之後，且係因國
      泰世華銀行為假處分所致，亦難認屬95年12月22日所有權
      移轉登記之對價。
    (5)被告另辯稱原告就前開貸款之70% 可獲中小企業信用保證
      基金代位清償，其實際債權額應予縮減云云。惟按中小企
      業信用保證基金係為支援產業發展，透過金融機構以批次
      信用保證作業方式，中小企業取得所需資金融通，經該基
      金先行交付代位清償之備償款項後之案件，授信單位仍應
      繼續積極催討或訴追，若有收回（含訴訟費用、本基金先
      行交付備償款項之日起至收回日止之利息）應即按保證比
      率匯還該基金。若授信單位未依該基金規定採取必要之催
      收措施，亦未於期限內告知未處理之理由者，或未經該基
      金同意，逕行同意塗銷借保戶財產之抵押權或撤銷假扣押
      、假處分者，該基金得將其先行交付代位清償之備償款項
      悉數收回。此觀中小企業信用保證基金批次信用保證作業
      要點、中小企業融資信用保證作業手冊第88、89頁摘錄甚
      明（見臺灣高等法院97年度上字第252 號卷第75至79頁）
      。是被告謂系爭貸款有中小企業信用保證基金可代位清償
      ，甲○○之債務應更正為1,105,109 元云云，容有誤會。
  (五)依照前開說明，甲○○、丙○○間於95年11月20日、95年11
    月27日就附表1 所示房地所為之贈與契約，及95年12月22日
    就該房地所為之所有權移轉之物權行為均有害及原告債權，
    原告依民法第244 條第1 項規定，請求撤銷前開債權及物權
    行為，暨依民法第244 條第4 項規定請求丙○○塗銷所有權
    移轉登記，即有理由。至被告雖又辯稱：丙○○自甲○○處
    受贈該房地應有部分1/2 ，業於96年7 月2 日出賣予張哲菁
    ，無從塗銷云云。然現登記為丙○○所有如附表1 所示之不
    動產，確係於95年12月22日以夫妻贈與為原因而登記予丙○
    ○，此見附表1 所示不動產之土地及建物登記謄本記載甚明
    ，足認被告所辯，並非實情，本件自難認有無從塗銷之情事
    。
五、綜上所述，甲○○與丙○○間就系爭房地所為之贈與契約及
    以贈與為原因之所有權移轉行為，顯有害於原告之債權。從
    而，原告依民法第244 條第1 項、第4 項規定請求判決如主
    文所示，洵屬有據，應予准許。
六、本院為終局判決，爰依民事訴訟法第87條第1 項，依職權確
    定訴訟費用19,909元（即第一審裁判費）由被告連帶負擔。
七、據上論結，本件原告之訴為有理由，依民事訴訟法第385 條
    第1 項前段、第78條、第85條第1 項、第87條第1 項，判決
    如主文。
中    華    民    國    98    年    3     月    31    日
                  民事第一庭法  官  周群翔
以上正本係照原本作成。
如對本判決上訴須於判決送達後20日內向本院提出上訴狀。
中    華    民    國    98    年    3     月    31    日
                            書記官  阮弘毅


司法院資訊處製作；財團法人民間司法改革基金會備份。
